【裁判字號】    89,保險,9
【裁判日期】    890630
【裁判案由】    給付保險金
【裁判全文】
臺灣彰化地方法院民事判決                            八十九年度保險字第九號
    原      告  乙○○
    訴訟代理人  朱清雄律師
    被      告  明台產物保險股份有限公司
    法定代理人  甲○○
    訴訟代理人  丙○○
右當事人間請求給付保險金事件，本院判決如左：
    主      文
被告應給付原告新台幣壹佰捌拾萬元及自民國八十八年十一月二十五日起至清償日止
，按年利一分計算之利息。
訴訟費用由被告負擔。
本判決第一項於原告以新台幣陸拾萬元供擔保後，得為假執行；但被告於假執行程序
實施前，以新台幣壹佰捌拾萬元為原告預供擔保後，得免為假執行。
    事      實
甲、原告方面：
一、聲明：除供擔保金額外，如主文所示。
二、陳述：
  (一)原告自民國  (下同)八十七年十月二十九日起至八十八年十月二十九日止，以
      原告所有車牌號碼Ａ五─七九九二號汽車，並以原告為被保險人參加被告之第
      三人汽車責任險一年期保險，因原告之夫莊鎮安於八十八年五月十六日凌晨，
      駕駛上開汽車肇事，致第三人於死，經台灣彰化地方法院以過失致死罪判處有
      期徒刑五月、緩刑三年確定，而依被告之汽車保險單條款貳之第一條所示，被
      告負有賠償責任，且同條款貳之第二條第二項第一款所示，原告之夫亦為被保
      險人，則原告之夫駕駛上開汽車肇事所生之賠償責任，被告應負給付保險金責
      任。詎原告向被告請求理賠時，竟遭被告拒絕，原告再向財政部保險司提出申
      訴後，被告始同意賠償新台幣  (下同)六十萬元，即包含強制險一百二十萬元
      在內，共一百八十萬元；惟本件車禍，原告之夫與被害人家屬經彰化縣竹塘鄉
      調解委員會調解後，以三百七十萬元成立和解，並經法院核定，與確定判決具
      有同一效力，被告既事前同意原告以強制險一百二十萬元，再加保每一被害人
      一百八十萬元之任意責任險，無異承認每一被害人應有三百萬元之保險價值，
      被告故意減少給付保險金額，即無理由，為此提起本訴，並依保險法第三十四
      條規定，併請求年利一分之遲延利息。
  (二)對被告抗辯之陳述：
   1、人命無價，被告抗辯稱汽車第三人責任險為不定值保險云云，若第三人因車禍
      死亡，將如何判定其生命價值，故就第三人死亡部分應為定值保險，被告應依
      最高金額之一百八十萬元理賠。
   2、債權讓與僅由讓與人或受讓人通知債務人即生讓與之效力，而原告在訴訟中以
      原告名義起訴請求給付保險金，並當庭告知被告債權讓與之事實，已生通知之
      效力，被告抗辯稱債權未合法讓與云云，顯有誤會。
三、證據：提出被告公司簽發之汽車保險單  (含保險單條款)、台灣彰化地方法院檢
    察署八十八年度偵字第六五五八號聲請簡易判決處刑書、本院八十八年度斗交簡
    字第十一號刑事簡易判決、彰化縣竹塘鄉調解委員會調解書、財政部保險司函及
    被告公司函等影本各乙份為證。
乙、被告方面：
一、聲明：
  (一)請求駁回原告之訴。
  (二)訴訟費用由原告負擔。
  (三)如受不利益判決，被告願供擔保免為假執行。
二、陳述：
  (一)本件車禍事故之發生係由訴外人即保險契約附加被保險人莊鎮安之行為所致，
      保險金之請求應由負損害賠償責任之莊鎮安提出申請，始符規定，原告竟以車
      主名義起訴請求給付保險金，顯有錯誤。
  (二)汽車第三人責任險為不定值保險，保險金之給付須視損害程度而定，且被害人
      與被保險人和解之金額，未經保險人參與，保險人自不受其拘朿。另本件車禍
      事故，被告願全力配合處理賠償事宜，應由法院斟酌受害人之身分、年齡、職
      業、教育程度等客觀事實，核定受害人之損失。
  (三)原告僅係上開汽車車主，並非應負損害賠償責任之人，其以自己名義起訴請求
      給付保險金，為當事人不適格。又原告主張自訴外人莊鎮安受讓債權乙節，被
      告並未接受債權讓與之通知，其債權讓與應不生效力。
三、証據：提出台灣宜蘭地方法院八十七年度宜保險簡字第八號民事判決、原告致財
    政部保險司申訴書及汽車險理賠申請書等影本各乙紙為證。
    理      由
一、本件原告主張右揭事實，已據其提出被告公司自用汽車保險單 (含汽車保險單條
    款) 、台灣彰化地方法院檢察署八十八年度偵字第六五五八號聲請簡易判決處刑
    書、本院八十八年度斗交簡字第十一號刑事簡易判決、彰化縣竹塘鄉調解委員會
    調解書、財政部保險司函及被告公司函等影本各乙份為憑，亦為被告所不爭執，
    堪認原告此部分主張為真實。
二、又本案之爭點在於原告是否有權訴請被告給付保險金？而汽車第三人責任險致第
    三人死亡時，其保險金額之約定究為定值保險或不定值保險？茲分別說明如左：
  (一)本件原告主張其起訴請求被告給付保險金之依據係受讓訴外人莊鎮安之保險金
      請求權，而被告雖抗辯原告並非上開汽車肇事保險事故之應負損害賠償責任之
      人，即無請求給付保險金權利，縱令有受讓保險金請求權之事實，亦未合法通
      知債務人即被告，應不生債權讓與之效力云云。然債權讓與，非經讓與人或受
      讓人通知債務人，對於債務人不生效力，民法第二百九十七條第一項定有明文
      ；又債權讓與之通知，其性質為觀念通知，通知之方式得以言詞或文書為之，
      受讓人若對債務人主張受讓事實行使債權時，既足使債務人知有債權讓與之事
      實，即應認為兼有通知之效力，最高法院二十二年上字第一一六二號及二十八
      年上字第一二八四號著有判例，則原告於八十九年四月二十一日及同年六月十
      六日本件言詞辯論期日時均表示自訴外人莊鎮安受讓保險金請求權等語，依前
      揭法條規定及最高法院判例意旨，原告在本件訴訟自已將債權讓與之事實合法
      通知被告，其據此起訴請求被告給付保險金，並未欠缺權利保護要件，本件起
      訴應認為合法，被告抗辯不生債權讓與之效力，即有誤會。
  (二)本件兩造簽訂自用汽車保險單之汽車第三人責任險有關「每一意外事故之傷害
      」之保險金額為一百八十萬元，而所謂「每一意外事故之傷害」，依被告公司
      之自用汽車保險單條款貳、汽車第三人責任保險第一條規定，係包括被保險人
      (含附加被保險人)因使用被保險汽車發生意外事故，致第三人死亡或受有體傷
      之情形而言，又同條款貳之第三條規定，保險契約所載「每一個人」之保險金
      額係指任何一次意外事故內，對每一個人傷害於超過強制汽車責任保險金額以
      上之部分所負之最高賠償責任而言。再依本件兩造簽訂之自用汽車保險單內容
      ，被告既在原告參加強制汽車責任保險後，另行接受被告參加屬於任意險之本
      件汽車第三人責任保險，並約定保險金額一百八十萬元，在主觀上被告應有發
      生保險事故時，每一次意外事故最高理賠一百八十萬元之準備，而該最高賠償
      一百八十萬元之約定，在第三人僅有體傷時，或可依實際損害情形估算其賠償
      金額，被告抗辯之不定值保險應指此種情形而言，若第三人因本件保險事故致
      死，在人之生命無法以金錢或其他經濟利益估算前提，此種情形應屬定值保險
      ，保險人之被告自應在保險事故發生時，依保險契約賠償約定保險金額，不應
      再有依受害人身分地位、職業、教育程度等而有貴賤之分，否則無異將人命在
      同一保險契約內論斤計兩，有失保險制度之精神。況依本件自用汽車保險單並
      未明文約定為定值保險或不定值保險，而兩造復就此生爭執，依保險法第五十
      四條第二項規定，保險契約之解釋，應探求契約當事人之真意，不得拘泥於所
      用之文字，如有疑義，以作有利於被保險人之解釋為原則，從而本件汽車第三
      人責任保險之約定保險金額一百八十萬元，依前述說明，在第三人死亡情形，
      應解釋為定值保險，始符合保險制度精神及社會公理，被告所為不定值保險之
      抗辯，即為本院不採。
三、本件原告基於受讓訴外人即附加被保險人莊鎮安之給付保險金請求權法律關係，
    訴請被告給付保險金一百八十萬元，即屬有據；又遲延利息部分，依同上條款貳
    之第十條第二、三項規定，因可歸責於被告之事由致未能在十五日內為給付者，
    應給付遲延利息，則原告請求被告自八十八年十一月二十五日起至清償日止按年
    利一分之遲延利息，亦無不合，均應准許。
四、又兩造分別陳明願供擔保聲請宣告假執行或免為假執行，經核均與法律規定相符
    ，爰分別酌定相當擔保金額宣告之。
五、結論：本件原告之訴為有理由，依民事訴訟法第七十八條、第三百九十條第二項
    、第三百九十二條，判決如主文。
中      華      民      國    八十九    年      六      月      三十    日
                                    臺灣彰化地方法院民事第一庭
                                        法      官    林    金    灶
右為正本係照原本作成
如對本判決上訴須於判決送達後廿日內向本院提出上訴狀
中      華      民      國    八十九    年      六      月      三十    日
                                        法院書記官    李    福    源


司法院資訊處製作；財團法人民間司法改革基金會備份。
